【裁判字號】    97,消債抗,153
【裁判日期】    980729
【裁判案由】    更生事件之抗告
【裁判全文】
臺灣臺南地方法院民事裁定           97年度消債抗字第153號
抗  告  人
即債務人    乙○○
上列抗告人因消費者債務清理事件聲請更生，對中華民國97年11
月18日本院97年度消債更字第1192號裁定提起抗告，本院裁定如
下：
    主  文
抗告駁回。
抗告程序費用新臺幣壹仟元由抗告人負擔。
    理  由
一、本件抗告意旨略以：
    (一)抗告人前依消費者債務清理條例第151條第1項之規定，以
      書面向最大債權金融機構請求債務協商方案，並表明共同
      協商之本意。惟最大債權金融機構自行認定協商方案，並
      未具體說明協商方案認定理由，含糊略過協商方案之解釋
      ，逕行要求抗告人應允，顯未達協商調解之意旨。
    (二)抗告人花費新臺幣（下同）88,000元購買濾水器等，係因
      家中長輩患有疾病，為給予其更優良之水質而以信用卡借
      貸方式購物，而原審繩予抗告人大量且恣意消費，顯非妥
      適。
    (三)縱原審認定抗告人每月尚有餘額可得清償，亦應居間協調
      債權債務兩造進行協商，否則恐將致抗告人於債務深淵中
      ，尚有違誤消費者債務清理條例之立法目的。綜參上陳，
      抗告人確有不能清償之情事，符合消費者債務清理條例之
      規定，茍最低生活條件已不能維持，焉能清償債務，原審
      遽以駁回，顯認事用法已有違誤，原裁定自有不當。為此
      提起抗告，請求廢棄原裁定，並准予抗告人更生之聲請等
      語。
二、按債務人不能清償債務或有不能清償之虞者，得依本條例所
    定更生或清算程序，清理其債務，消費者債務清理條例第 3
    條定有明文。又聲請更生或清算不合程式或不備其他要件者
    ，法院應以裁定駁回之，但其情形可以補正者，法院應定期
    間先命補正，復為同條例第 8條所明定。衡諸債之關係，係
    以當事人間之信賴關係為基礎，為社會經濟組織之重要支柱
    ，故當事人於以法律行為追求自己之利益之際，亦應顧及對
    方之利益，並考量債權債務在社會上之作用，本於誠實及信
    用之原則，行使債權及履行債務。是對於已陷入經濟上困境
    之消費者，若任其於惡性循環之債務窘境中生存，將衍生嚴
    重之社會問題，難以維持安定之社會經濟秩序，故為兼顧債
    權人、債務人雙方之利益，對陷於經濟上困境之消費者，乃
    允其於消費者債務清理條例施行後，得選擇以重建型之更生
    程序或清算型之清算程序清理其債務，藉以妥適調整債務人
    與債權人及其他利害關係人間之權利義務關係，保障債權人
    獲得公平受償，並謀求消費者經濟生活之重建復甦機會。惟
    若債務人履行債務並無困難，僅係為圖謀減免債務，而不為
    債務之履行，自有違債權契約為誠信契約之本旨。
三、經查：
    (一)抗告人曾於民國97年 6月間向最大債權銀行國泰世華商業
      銀行（以下簡稱國泰世華銀行）申請前置協商，惟該銀行
      經綜合評估審查後，認抗告人所稱每月月付金僅約可負擔
      6,000 元，已超出銀行公會所規範申請前置協商之最優惠
      方案（180期0利率），並曉諭抗告人，惟抗告人仍堅持每
      月還款6,000 元，無法再提高還款金額。該銀行則參酌抗
      告人於該銀行之信用卡歷史消費明細，抗告人習慣支出於
      奢侈性消費，遂依「大量借款或密集消費」之原因以協商
      不成立結案，並於97年 7月25日出具前置協商不成立通知
      書予抗告人等情，業據國泰世華銀行陳明在卷（原審卷第
      151至第185頁），復有抗告人於原審所提出前置協商不成
      立通知書附卷可查（原審卷第27頁），自堪信為真實。
    (二)抗告人主張其自營「丁○的髮舍」，每月營業收入扣除成
      本後約35,000元， 惟其每月尚須支出膳食費6,000元、勞
      健保2,464元、稅賦702元、水電費4,382元、通訊費600元
      、保險費 240元、教育費2,159元、扶養費共9,000元及房
      貸13,573元，而有不能清償債務之情事等語，惟查：
      1.債務人與金融機構之債權人若有成立協商，即應本於債
        權契約，依誠實及信用之原則勉力履行之。是以，債務
        人在履行債務期間，須經歷經濟困苦之過程，其生活程
        度當然必須相當限制，除應積極開源努力勤奮工作以增
        加收入償還債務外，尚須節流儉樸其生活需求而適當控
        制其生活費用支出，以達成勉力履行債務。依行政院內
        政部所公告97年度臺灣省低收入戶最低生活費用每人每
        月為 9,829元，該生活費標準係按照政府最近一年平均
        每人消費支出（包括食品費、衣著鞋襪費、房租水電費
        、家居管理費、醫療保健費、交通通訊費、娛樂教育費
        及雜項支出）60%訂定，是應認以此9,829元為抗告人每
        月之生活費用，抗告人主張超越此範圍部分顯不足採信
        。況且，抗告人於履行債務期間本應節約省用而過較不
        寬裕之經濟生活，並誠實勤勉地履行債務，以符合公平
        正義及誠信原則，是認抗告人每月必要生活費用（包含
        食、衣、住、行、強制性保險等）依上開標準以每月9,
        829元計算，始屬合理。
      2.抗告人復主張扶養其配偶之母親甲○、每月支出扶養費
        用 3,000元等情。惟查：抗告人配偶之母親甲○育為38
        年2月15日出生，育有2子等情，此有甲○戶籍謄本附卷
        可稽（原審卷第 123頁），並據抗告人陳明在卷（原審
        卷第87、88頁）。而甲○96年度所得尚有385,531元，9
        7年度所得亦有237,913元，其名下有房屋1棟、土地2筆
        ，財產總額為 724,714元等情，業據本院依職權調閱稅
        務電子閘門財產所得調件明細表在卷足憑（本審卷第86
        頁至第89頁），是依前揭甲○財產資料所示，其並非不
        能維持生活已明。況甲○為38年出生，現年60歲，未達
        65歲之勞工強制退休年齡，由此益足佐證，其尚非不能
        維持生活灼然。抗告人主張支付其配偶之母甲○扶養費
        ，應非屬必要支出。再者，父母對於未成年之子女，有
        保護及教養之權利義務；其扶養程度應按受扶養權利者
        之需要與負扶養義務者之經濟能力及身分定之，民法第
        1084條第 2項、第1119條定有明文。依上揭法文意旨，
        父母對於未成年子女負有扶養義務。本件抗告人與其配
        偶丙○○共同育有2名未成年子女戊○○（90年8月10日
        生）、己○○（95年 3月10日生）等情，業據提出戶籍
        謄本附卷可憑（原審卷第51、52頁）。至於抗告人配偶
        丙○○則為工廠臨時工，每月收入約有15,000元至20,0
        00元不等之事實，復為抗告人所自承（原審卷第13頁）
        。是上開扶養未成年子女費用，抗告人自應與其配偶平
        均負擔甚明。是以，抗告人每月應支出之扶養費為9,82
        9元【9,829元22＝9,829元】。
      3.抗告人每月收入約35,000元之事實，亦據其陳明在卷（
        原審卷第13、87頁）。則以其每月收入，扣除抗告人本
        人每月生活必要費用 9,829元及扶養上開未成年子女扶
        養費9,829元後，尚餘有15,342元至明【35,000元－9,8
        29元－9,829元＝15,342元】。 乃抗告人於前置協商時
        即堅持提出每月僅能償還 6,000元，因而致使協商不成
        立等情，除有如前述外，並據抗告人陳明在卷（原審卷
        第14、89頁）。是抗告人顯然欠缺協商之真意及清理債
        務誠意，並有利用聲請更生程序減免債務之心態灼然。
        而抗告人每月既仍有15,342元餘額，則若依債權人主張
        按銀行公會所規範申請前置協商之最優惠方案即 180期
        ，0利率方案，則抗告人可償還之金額共為2,761,560元
        （計算式：15,342元×180期）， 而該金額顯然大於抗
        告人聲請更生時所陳報無擔保債權金額 1,432,531元甚
        明（原審卷第 7、26頁）。準此，抗告人主張其有不能
        清償或不能清償債務之虞，即無可採，已無疑義。
    (三)抗告人另主張每月須與配偶丙○○共同分擔房貸13,573元
      及負擔每月房屋火災等保險費 240元，而有不能清償債務
      之情事等語。惟債務人係以其所有坐落臺南縣永康市○○
      段1050之27、1050號土地及門牌號碼臺南縣永康市○○街
      138 巷1弄7號房屋向債權人國泰世華銀行設定最高限額抵
      押權4,680,000元，而擔保借款3,900,000元，約定借款期
      間至122年10月1日止。該不動產之抵押借款迄至97年10月
      8日止，貸款餘額僅剩3,160,576元等情，有土地、建物登
      記謄本、借據可憑（原審卷第91、92頁、第164至173頁）
      ，並經本院向國泰世華銀行查明屬實，有該銀行陳報狀附
      卷可參（原審卷第 151頁）。至於上開不動產目前市值，
      抗告人主張尚有350萬元至370萬元，國泰世華銀行則陳明
      依據法拍行情評估市價約為 350萬元等情，分據渠等陳明
      在卷（原審卷第86頁、本審卷第54頁至58頁）。參諸抗告
      人所提出財政部臺灣省南區國稅局財產歸屬資料清單上所
      載，該等不動產土地公告現值及房屋課稅現值，尚有1,90
      6,790 元等情，此有該資料清單在卷可憑（本審卷第23頁
      ）。而依常情，土地公告現值及房屋課稅現值自較實際市
      價為低，此為公眾所週知之事實，是抗告人主張該不動產
      市價介於350萬元至370萬元之間，國泰世華銀行則主張尚
      有 350萬元價值，自不違常情，尚可採信。上開不動產價
      值既介於350萬元至370萬元之間，有如前述，而該不動產
      所擔保之抵押借款債務僅餘3,160,576元，亦有如上述。
      是債務人若能妥適處分上開不動產，用以清償抵押借款債
      務後，所餘非不能再清償無擔保借款之債務，亦可免去繳
      納房屋火災等保險費用已明。由此益足佐認，抗告人並未
      處於不能清償或不能清償債務之虞，已無疑義。而債務人
      得與自用住宅借款債權人協議，於更生方案定自用住宅借
      款特別條款。但自用住宅另有其他擔保權且權利人不同意
      更生方案者，不在此限，消費者債務清理條例第54條固定
      有明文。揆其該法文意旨，乃係指債務人於法院裁定准予
      更生後，就自用住宅借款部分，得與自用住宅借款債權人
      於更生方案協議訂定自用住宅借款特別條款，以避免該債
      權人行使其抵押權，使債務人不必喪失其賴以居住之自用
      住宅。惟如其他擔保債權人不同意，該其他擔保債權人仍
      得行使其拍賣抵押物之權利。是以，此一特別條款係法院
      裁定准許開始更生後，為債務人更生方案內容之一部，須
      債務人提出更生方案於債權人會議進行協商，若自用住宅
      借款債權人同意該更生方案，該特別條款始有其適用與意
      義。然本件既未經法院裁定准許開始更生程序，自無主張
      適用該規定之餘地。再者，房屋貸款名義上雖屬債務，然
      實質上乃屬債務人藉由按期繳納貸款而逐期累積個人資產
      （待房屋貸款清償完畢，即無庸再擔憂因債權人行使抵押
      權拍賣房地致喪失房地所有權），惟債務人於經濟困頓之
      際，本應選擇適當處分其資產以減輕債務負擔，而非堅持
      負擔高額之房屋貸款及房屋稅、地價稅、房屋保險費等非
      必要性支出而仍持續累積其資產。況且人民安居並不以居
      住於自有住宅為必要，租屋居住亦屬目前社會上眾多經濟
      困窘無力購屋者之安居方式。又因房租支出尚得作為所得
      稅之扣除額，故租屋居住毋寧是經濟負擔沉重者減輕自我
      負擔之方式之一。故依上所述，倘抗告人將上開不動產價
      賣或協議債權人拍賣，則其有擔保債務將可完全清償，甚
      至可將餘額，用以清償無擔保債務至明。顯然於此情形下
      ，抗告人更足以清償其債務至明。是抗告人主張，其有不
      能清償或不能清償債務之虞，委無可採，要屬明確。
四、綜上所述，抗告人既非不能清償債務或有不能清償之虞，其
    更生之聲請即不符消費者債務清理條例第 3條所定要件，且
    上開欠缺又屬無從補正，依上開說明，自應駁回其更生之聲
    請。原裁定駁回其更生之聲請，於法並無違誤，抗告意旨仍
    指摘原裁定不當，求予廢棄另為裁定，為無理由，應予駁回
    。
五、據上論結，本件抗告為無理由，依消費者債務清理條例第15
    條，民事訴訟法第 495條之1第1項、第449條第1項、第95條
    、第78條，裁定如主文。
中    華    民    國    98    年    7     月    29    日
                  民事第三庭  審判長法  官  高榮宏
                                    法  官  蔡雅惠
                                    法  官  王漢章
以上正本係照原本作成。
本裁定不得再抗告。
中    華    民    國    98    年    7     月    29    日
                                    書記官  林木村


司法院資訊處製作；財團法人民間司法改革基金會備份。
